最高法院民事裁定
111年度台抗字第893號
抗  告  人  吳為國                                     
上列抗告人因上訴人即相對人吳昌福與被上訴人敦元建設股份有
限公司（下稱敦元公司）間請求所有權移轉登記事件，關於相對
人聲請追加原告部分，對於中華民國111年7月14日臺灣高等法院
裁定（110年度重上字第568號），提起抗告，本院裁定如下：
    主  文
原裁定廢棄，應由臺灣高等法院更為裁判。
    理  由
一、本件相對人主張：伊與抗告人合夥經營臺北市○○區○○段0小
    段00地號等32筆土地都市更新事業計畫案（下稱系爭都更案
    ），委任敦元公司擔任系爭都更案實施者（下稱委任契約）
    ，復於民國101年11月7日與抗告人簽訂合作協議書（下稱系
    爭協議），敦元公司依委任契約及系爭協議，應將經營系爭
    都更案所取得如臺灣士林地方法院（下稱士林地院）109年
    度重訴字第347號判決附表所示房地（下稱系爭房地）分配
    予伊及抗告人，然敦元公司竟未經伊同意將之擅自出售予第
    三人，經伊以起訴狀終止委任契約，先位請求敦元公司將系
    爭房地應有部分1/2移轉登記予伊；備位請求敦元公司移轉
    系爭房地所有權予伊及抗告人公同共有（下就該事件稱本案
    ）。經士林地院為相對人敗訴判決，相對人提起上訴後，依
    民事訴訟法第56條之1聲請追加抗告人為原告，並為訴之變
    更、追加，依民法第831條準用第828條第3項、第541條、第
    668條、第544條、第179條規定（見原審卷278頁），先位求
    為命敦元公司將系爭房地移轉登記予相對人及抗告人公同共
    有；備位求為命敦元公司給付新臺幣5,000萬元及自追加狀
    繕本送達翌日起算法定遲延利息之判決（下稱變更追加後聲
    明）。
二、原法院以：
  ㈠合夥人起訴請求債務人履行債務，須得其他合夥人之同意，
    或由合夥人全體為原告，其當事人之適格始無欠缺。
　㈡相對人主張其與抗告人合夥經營系爭都更案，並委任敦元公
    司擔任系爭都更案實施者，敦元公司未經其同意擅自出售系
    爭房地予第三人，則依相對人變更追加後聲明，應由其與抗
    告人共同起訴，當事人適格始無欠缺，且相對人提起本案訴
    訟，係為伸張、防衛其合夥財產之權利所必要。抗告人雖否
    認系爭都更案為其等合夥事業、系爭房地為合夥財產，以其
    與相對人利害衝突為由，拒絕與相對人同為原告，然將使本
    件訴訟之當事人不適格，妨害相對人訴訟權利之正當行使，
    難認抗告人之拒絕有正當理由。
　㈢從而，相對人依民事訴訟法第56條之1第1項規定，聲請裁定
    追加抗告人為原告，為有理由，爰命抗告人於裁定送達後5
    日內追加為原告，逾期未追加，即視為已一同起訴。　　
三、本院之判斷：
  ㈠訴訟標的對於數人必須合一確定而應共同起訴，如其中一人
    或數人拒絕同為原告而無正當理由者，法院固得依民事訴訟
    法第56條之1第1項規定，依原告聲請以裁定命其於一定期間
    內追加為原告。惟該拒絕之人如有正當理由時，法院不得命
    其追加。至於是否有正當理由，應由法院依實際情形斟酌之
    。倘追加結果與該拒絕之人本身之法律上利害關係相衝突，
    而使其私法上地位受不利益之影響時，其拒絕即有正當理由
    。又原告依民事訴訟法第56條之1第1項規定，聲請法院裁定
    命未共同起訴之合夥人追加為原告，法院如認該未起訴之人
    拒絕之理由為正當，則與事實上無法得全體合夥人同意之情
    形無殊，為保護全體合夥人之利益，由其餘合夥人起訴請求
    第三人給付公同共有債權與全體合夥人，仍屬當事人適格。
　㈡相對人主張其與抗告人合夥經營系爭都更案，並委任敦元公
    司擔任系爭都更案實施者，系爭房地為其與抗告人之合夥財
    產，均為抗告人所否認，為原法院認定之事實。參以敦元公
    司於93年5月21日設立登記，發行股份數為300萬股，抗告人
    為該公司董事長，相對人及訴外人吳杰勝為董事，持有股份
    數依序為153萬股、87萬股、60萬股，抗告人嗣將其持股各
    轉讓9萬股予訴外人即抗告人之子吳祐豪、吳祐華（下稱吳
    祐豪2人），迄今仍任敦元公司董事長等情（見原審卷33頁
    、一審卷一104、202至205頁）；佐以抗告人除否認與相對
    人合夥經營系爭都更案、委任敦元公司為實施者外，並主張
    吳祐豪2人股份為其所借名登記，其可自敦元公司分配系爭
    都更案所生過半數盈餘之權利，反而相對人前已向敦元公司
    借支待分配盈餘，已無再請求分配權利等節（見原審卷424
    至426頁），似見抗告人身為敦元公司董事長，一再辯稱系
    爭房地為該公司財產，與相對人無委任關係，其與相對人間
    更無合夥關係存在，相對人所提本案，將使其私法上權利受
    不利益。倘若屬實，能否謂抗告人拒絕追加為本案原告無正
    當理由，即有再加斟酌之必要。且如抗告人拒絕追加成為原
    告有正當理由，依上開說明，相對人所提本案並不因此即屬
    當事人不適格。原法院未調查審認抗告人與相對人間就本案
    之法律上利害關係是否相衝突，徒以本案為固有必要共同訴
    訟（原告方面），逕認抗告人拒絕追加為原告並無正當理由
    ，裁定命其追加為原告，於法自有未合。抗告論旨，指摘原
    裁定不當，聲明廢棄，非無理由。　
四、據上論結，本件抗告為有理由。依民事訴訟法第492條，裁
    定如主文。
中　　華　　民　　國　　111 　年　　11　　月　　9 　　日
                      最高法院民事第三庭
                          審判長法官  沈  方  維
                                法官  鍾  任  賜
                                法官  陳  麗  芬
                                法官  蔡  和  憲
                                法官  方  彬  彬
本件正本證明與原本無異
                  　　　　書　記　官  胡  明  怡
中　　華　　民　　國　　111 　年　　11　　月　　23　　日